臺灣彰化地方法院民事判決　　　　　　　96年度簡上字第79號
　　上　訴　人　乙○○
　　被上訴人　　中華商業銀行股份有限公司
　　法定代理人　丙○○
　　訴訟代理人　戊○○
　　　　　　　　己○○
上列當事人間請求清償借款事件，上訴人對於民國96年4月3日本
院員林簡易庭95年度員簡字第331號第一審判決提起上訴，業經
本院於民國96年11月6日言詞辯論終結，茲判決如下：
    主      文
原判決廢棄。
被上訴人在第一審之訴駁回。
第一、二審訴訟費用由被上訴人負擔。
    事實及理由
一、被上訴人起訴主張：上訴人乙○○以丁○○、陳彤瑄（原名
    陳惠娟）為連帶保證人，於民國（下同）87年8月7日向被上
    訴人借款新臺幣（下同）32萬元，約定以週年利率百分之
    8.74 計算利息，如遲延付款，其逾期在六個月以內者，按
    上開利率百分之十，其逾期在六個月以上者，按上開利率百
    分之二十加計違約金，惟上訴人自88年9月15日起即未依約
    還款，已視同全部到期應一次清償全部本息，故請求彼等連
    帶給付積欠之本金、利息及違約金等語。其於本院準備程序
    則補稱：本件借款係緣於宏福人壽保險股份有限公司（以下
    簡稱宏福人壽公司）於87年間辦理員工認股，其中關於員工
    申購該公司證券及票券所需之貸款事宜，即由被上訴人以三
    人連保之機關團體職員消費性貸款提供是項服務，被上訴人
    關於本件借款皆依法審核，並符合內部業務作業流程，況且
    本件借貸之「機關團體職員消費性貸款申請暨審核綜合表」
    上連保人資料是由宏福人壽公司提供，被上訴人信任借保人
    三人為同事關係，對該書面資料之真實性確信不疑，及對保
    時情況混亂，經辦對保事務人員實難辨識。又甲○○於原審
    到庭證述上訴人同意委任其代理辦理申購證券相關事宜，從
    而代理上訴人向被上訴人申貸系爭款項等語，是依民法第
    103條第1項規定，本件借貸契約既直接對上訴人發生效力，
    被上訴人自得請求上訴人連帶清償借款、利息及違約金。至
    上訴人上訴時藉詞係遭甲○○以介紹工作為餌，向其騙取身
    份證及印章，並盜用印章於被上訴人之放款借據云云，顯屬
    卸責之詞，不足採信等語。
二、上訴人則以：(一)伊未向被上訴人借款，亦不認識丁○○、陳
    彤瑄二人，更未要求彼等二人擔任借款之連帶保證人，被上
    訴人之放款借據既未經上訴人簽名、蓋印，更未與上訴人辦
    理對保手續。(二)訴外人甲○○向上訴人稱渠係宏福人壽公司
    北斗營業處經理，欲介紹上訴人至該公司任業務員，並代上
    訴人參加該公司考試，須用上訴人之身份證及印章，上訴人
    因亟待覓職，乃不疑有他，將身份證及印章交予甲○○，86
    年7月上旬，甲○○又向上訴人誑稱渠因代上訴人應試被查
    到，帳戶被凍結，無帳戶可使用，要求上訴人提供帳戶供渠
    使用，上訴人乃在渠帶領下至合作金庫銀行員林分行開設
    0000000000000號活期儲蓄存款帳戶，開戶後並將存摺、金
    融卡及印章交予甲○○，是被上訴人放款借據上之印文顯係
    甲○○盜用上訴人前開印章所蓋，甲○○以替上訴人介紹工
    作為餌，先騙取上訴人之身份證及印章，再騙取存摺、金融
    卡及印章，並假借伊名義借款，上訴人並未委託甲○○購買
    宏福證券及宏福票券，更未取得證券或票券，甲○○在原審
    之證詞係屬不實等語置辯。
三、本件原審判決上訴人應與丁○○、陳彤瑄連帶給付被上訴人
    32萬元，及自88年9月15日起至清償日止，按年息百分之
    8.74計算之利息，暨自88年10月16日起至清償日止，其逾期
    在六個月以內者，按上開利率百分之十，其逾期在六個月以
    上者，按上開利率百分之二十計算之違約金，並依職權宣告
    假執行，上訴人聲明不服，求為廢棄原判決，判決被上訴人
    在原審之訴駁回，第一、二審訴訟費用由被上訴人負擔；被
    上訴人則求為判決駁回上訴（原審判命丁○○、陳彤瑄連帶
    給付部分，未經彼等二人上訴，上訴人提起上訴之效力亦不
    及於共同被告丁○○、陳彤瑄二人，是該二人部分判決即告
    確定）。
四、得心證之理由：
（一）上訴人主張其未向被上訴人借款，亦未委託訴外人甲○○
      向被上訴人借款以購買宏福證券及宏福票券，本件借貸係
      訴外人甲○○假冒上訴人之名義並盜用上訴人之印章所為
      等語，被上訴人則辯以本件借貸之「機關團體職員消費性
      貸款申請暨審核綜合表」上連保人資料是由宏福人壽公司
      提供，及依證人甲○○於原審證詞，足認係甲○○代理上
      訴人向被上訴人申貸系爭款項等語。查：
    1.依被上訴人提出本件借貸之「機關團體職員消費性貸款申
      請暨審核綜合表」所示，與上訴人列名同組連保人者，即
      丁○○、陳彤瑄，本院依上訴人聲請傳喚該二人出庭作證
      ，證人丁○○證稱：我不認識亦未曾見過上訴人，本件貸
      款連保是江經理（甲○○）邀同前去宏福人壽公司嘉義通
      訊處並列為同組借保人，對保手續就在前開嘉義通訊處辦
      理，當時是我與陳彤瑄先簽名蓋章，我們除了填寫審核綜
      合表（職銜欄除外），尚填寫一張單子，當時情況混亂，
      流程匆促，像菜市場一樣，而且對保過程很潦草，銀行的
      人簡單看一下我的人，有人拿身份證影本即可通過審核，
      我們質疑為何如此容易通過審核，公司的人就說他們（公
      司高層）與被上訴人銀行交情很好緣故，當天我是提供身
      份證正本供對保，至江經理究係提供正本或影本，我不清
      楚；我在對保後1、2年左右對江經理之身份感到懷疑，因
      我在88或89年間，見主管之姓名由「乙○○」換成「甲○○」，曾詢問江經理，卻令其不快，嗣後我聽同事提起，
      江經理當初好像是因為保險登錄證出問題，未登錄在宏福
      人壽公司這邊，後來辦好了，即使用其自己的名字等語；
      證人陳彤瑄結稱：我不認識亦未曾見過上訴人，上述消費
      性貸款申請暨審核綜合表上「乙○○」之簽名，是甲○○
      所為，我認得筆跡，當初我進公司時，甲○○就是我的經
      理，但當時甲○○均持用乙○○之身分證，我一直以為江
      經理就是乙○○，直至銀行提出民事求償官司，我才知悉
      江經理之姓名為甲○○，我前至嘉義通訊處對保時，是與
      丁○○、江經理一組，我們把要貸款的金額寫下來，並在
      審核綜合表上簽名，丁○○先簽，銀行的人叫我等簽名後
      即可離去，銀行的人稍微對一下就走了，當天我是提供身
      份證正本供對保，至江經理究係提供正本或影本，我不清
      楚等語（均見本院96年10月22日準備程序筆錄），另據證
      人甲○○於96年9月20日本院準備程序中證稱：被上訴人
      陳報之消費性貸款申請暨審核綜合表、四合一開戶申請書
      等資料上乙○○姓名、地址、電話等記載是我所填寫，當
      時我不是宏福人壽的員工，乙○○才是該公司的員工，但
      是由我實際擔任招攬保險業務的工作，招攬保險業務的傭
      金就掛在乙○○的名下，再由我領取花用，乙○○可享有
      的利益就是年底的退稅所得，當時宏福人壽有給員工一個
      福利就是認購宏福票券及證券，我有告訴乙○○這個消息
      ，他當時沒有表示什麼可否的意見，我就直接幫他領取認
      購表（如上述提示的資料），並幫他填寫並且蓋章交給公
      司；我蓋用乙○○的印章，是乙○○在合作金庫員林分庫
      開戶所用的印章，當初他應徵宏福人壽公司之員工時，宏
      福人壽公司要求他開戶以匯傭金，所以他就去開戶，開戶
      之後，乙○○就把帳戶的存摺和印章交給我，方便我提領
      ，所以在填寫上開認購資料的時候，乙○○的印章是在我
      的保管之中；當初我因一件保險糾紛被懲處，不得從事保
      險業務，我向保險公會提出申訴，在申訴案件確定前我依
      規定不得從事任何一家保險公司的招攬保險業務，所以才
      以乙○○的名義去掛名為宏福人壽公司的員工，由我實際
      去招攬保險業務的工作等語，核與上訴人上開主張相符，
      另參諸訴外人甲○○以上訴人名義填寫「機關團體職員消
      費性貸款申請暨審核綜合表」及四合一開戶申請書等資料
      ，其上填載之地址「彰化縣北斗鎮○○路○段260巷32號
      」為宏福人壽公司的營業處所，「彰化縣員林鎮○○路
      150 巷18號」為甲○○之地址等情，業經證人甲○○證述
      屬實，且與其到庭作證陳報之年籍資料相符，足見上訴人
      係因受訴外人甲○○藉詞應徵工作為由，以上訴人名義登
      錄為宏福人壽公司之員工，並以上訴人名義進行招攬保險
      之業務，上訴人嗣因至合作金庫員林分庫開戶供甲○○受
      領保險傭金，並交付帳戶存摺及印章予甲○○，甲○○因
      而得以持有其印章；甲○○藉持有上訴人印章之機會，及
      以上訴人形式上具有宏福人壽公司員工之身份，未經上訴
      人同意或授權，即以上訴人名義認購宏福票券、證券，並
      以上訴人名義貸款乙節，即屬可信。
    2.證人甲○○於原審雖證稱：86年間凡是宏福人壽公司之正
      式員工均可認購宏福證券及宏福票券，且員工互保可向被
      上訴人辦理信貸，我當時把此消息告知上訴人，上訴人同
      意委任我幫他作申購等語（見原審卷第48頁、49頁），已
      經上訴人否認；證人於本院準備程序中改稱「（法官問：
      照你前開所述，你填寫認購資料的時候，乙○○並沒有表
      示同意？）他沒有表示同意，但也沒有表示不同意。…」
      等語，已見情虛；況依上訴人提出訴外人甲○○於95年2
      月17日書具之同意書，其內容略以「…本人借用乙○○員
      工（身份）認購宏證和宏票計參拾參萬元，……，當初認
      購時乙○○口頭告知雖不同意…」等語（見原審卷第41頁
      ），上訴人與甲○○於95年2月20日立具債務清償協議書
      ，內容略以「…五、甲方（即上訴人）在宏福人壽之員工
      認股，乙方（甲○○）係於事後告知甲方，甲方並未同意
      乙方代甲方所為之前述認股…」等語（詳原審卷第42頁）
      ，益證訴外人甲○○係藉保管上訴人印章機會，擅自以上
      訴人員工名義認股並貸款，未獲上訴人同意而辦理，是甲○○於原審及本院準備程序中證稱係受上訴人委任或經其
      同意而向被上訴人貸款以申購宏福票券及證券云云均不足
      採信，特此敘明。
    3.證人庚○○即被上訴人銀行辦理本件貸款對保人員於原審
      及本院準備程序中雖均證稱：當時我們在辦對保時，均係
      核對客戶的身份證正本無誤後，才請客戶在借據上簽名等
      語（見原審卷第28、29頁及本院96年10月22日準備程序筆
      錄），然依證人丁○○、陳彤瑄證述當時對保過程混亂、
      草率如上述，證人庚○○亦自承：當時是由宏福人壽公司
      先將貸款及連保人之資料先送至銀行，我們先進行徵信調
      查，了解有無退票、拒保或有無不良信用狀況，先篩除資
      格不符者，再前往宏福人壽公司各營業地點辦理對保後，
      對保程序即完成，當時人確實很多，我們要求連保之三人
      須一起辦對保等語，茲被上訴人派員當面審核借保人人別
      資料之時間既僅有一次，辦理對保之場面復係混亂之極，
      且經證人丁○○、陳彤瑄一致證稱當時伊等係與江經理（
      甲○○）同組連保，並一起至宏福人壽公司嘉義營業處辦
      理對保，是前往接受對保者既係訴外人甲○○，被上訴人
      之對保人員縱然確實核對乙○○身份證正本，竟未發現甲○○冒名借貸之事，足見其對保手續並未確實辦理，自難
      以此不利益歸之於上訴人，證人庚○○之證言亦難採為有
      利於被上訴人之認定。
    4.被上訴人以本件借貸之「機關團體職員消費性貸款申請暨
      審核綜合表」上連保人資料是由宏福人壽公司提供，及依
      證人甲○○於原審證詞，足認係甲○○代理上訴人向被上
      訴人申貸系爭款項等情，而謂上訴人應負本人責任云云，
      惟該審核綜合表係訴外人甲○○擅以上訴人名義填載交付
      宏福人壽公司，而證人甲○○證述係受上訴人委任同意向
      被上訴人貸款等語，為本院所不採，已如上述，被上訴人
      以前開事證據以主張難謂可採，上訴人亦否認有授權訴外
      人甲○○辦理貸款之事實，被上訴人復未舉證以實其說，
      是其主張自難憑採。
（二）又查：上訴人前以訴外人甲○○冒用其名義向被上訴人貸
      款，偽造放款借據及本票，向台灣彰化地方法院檢察署提
      出偽造有價證券、偽造文書等之告訴，承辦檢察官調查後
      ，以「……告訴人（即本件上訴人）自承：伊確實同意當
      告訴人在宏福人壽保險公司員工之人頭，以幫賺取招攬保
      險佣金，並將印章及存摺交給告訴人使用等語。另於96年
      8 月7日在本署偵訊時，證人即中華商銀放款對保人庚○○證述：因時間久遠，伊無法確認當時對保時，告訴人是
      否親自在場接受對保並簽名，但依該銀行對保作業規定，
      對保時都會核對本人身分證，確認借款人是否與身分證相
      片相符及讓本人簽名，伊認為「同意一般條款簽名蓋章」
      及「同意特別條款之加速條款及聲明事項簽名蓋章」欄上
      之「乙○○」簽名應是告訴人所親自簽名等語。另本署檢
      察官於詳細比對該借據上之「乙○○」簽名，確實與告訴
      人在偵訊筆錄之「乙○○」簽名之字形頗為相似，是該借
      據上之「乙○○」簽名應是告訴人親簽無誤。」等語，對
      甲○○以犯嫌不足予以不起訴處分等情，業經本院調閱該
      署96年度偵字第7653號偵查卷宗查明，惟本院獨立調查證
      據認定事實，不受檢察官偵查結果拘束，且依本院前述（
      一）調查證據結果，檢察官偵辦前開刑事案件之結論亦為
      本院不採，附此敘明。
（三）綜上所述，上訴人並未向被上訴人借貸系爭款項，而係遭
      訴外人甲○○未經其同意擅用名義借貸，則被上訴人本於
      借貸之法律關係請求上訴人清償借款云云，洵非有據，不
      應准許。原審為上訴人敗訴之判決，並依職權宣告准予假
      執行，尚有未洽。上訴論旨，指摘原判決為不當，求予廢
      棄改判，為有理由，爰將原判決（已確定部分除外）廢棄
      並改判如主文第二項所示。
據上論結，本件上訴為有理由，依民事訴訟法第436條之1第3項
、第449條第1項、第78條，判決如主文。
中      華      民      國  96      年  11  月  20    日
                        民事第一庭  審判長法官  羅培昌
                                          法官  游秀雯
                                          法官  簡燕子
以上正本係照原本作成
對本判決二造均不得上訴。
中　　華　　民　　國　　96　　年　　11　　月　　20　　日
                                        書記官  林嘉賢
